【裁判字號】    94,訴,1761
【裁判日期】    951002
【裁判案由】    返還借款
【裁判全文】
臺灣板橋地方法院民事判決              94年度訴字第1761號
原      告  乙○○
原      告  己○○○
共      同
訴訟代理人  廖大鵬律師
複代理人    關維忠律師
被      告  丙○○
被      告  丁○○
上列2 人
法定代理人  甲○○    住同上
共      同
訴訟代理人  金鑫律師
上列當事人間請求返還借款事件，經本院於民國95年9 月18日言
詞辯論終結，判決如下：
    主  文
被告應連帶給付原告乙○○新臺幣壹佰陸拾壹萬貳仟壹佰零壹元
，及自民國九十四年八月十九日起至清償日止，按年息百分之五
計算之利息。
原告其餘之訴駁回。
訴訟費用由被告連帶負擔百分之三十五，原告己○○○負擔百分
之六十三，餘由原告乙○○負擔。
本判決第一項於原告乙○○以新台幣伍拾伍萬元為被告供擔保後
，得假執行；被告如將請求標的物提存，或於執行標的物拍賣、
變賣或物之交付前，以新臺幣壹佰陸拾壹萬貳仟壹佰零壹元為原
告乙○○預供擔保，得免為假執行。
原告其餘假執行之聲請駁回。
    事實及理由
一、原告主張：原告己○○○、乙○○與林瑤鐘（即被告之父）
    分別為母子、姐弟關係，因林瑤鐘事業經營不善，故分別向
    原告借款，以供生意往來週轉使用。其中原告己○○○部分
    借款之交付乃由其向台北縣鶯歌鎮農會（下稱農會）辦理不
    動產抵押設定，貸得款項新臺幣（下同）300 萬元，農會於
    民國89年10 月16 日將前開款項匯入原告陳來修帳戶（帳號
    00000000000000），同日隨即由林瑤鐘分別提領100 萬元、
    190 萬元。又原告乙○○借款交付部分，於88年7 月19日起
    至92年3 月21日止，陸續匯款至林瑤鐘之聯邦商業銀行桃園
    分行帳戶內（帳號000000000000；下稱聯邦銀行帳戶），總
    計168 萬8,701 元。嗣林瑤鐘於92年3 月7 日過世，並由被
    告繼承其財產，則依繼承法律關係及借契約關係，被告自應
    就林瑤鐘所負系爭借款債務負連帶清償之責等語。併為聲明
    ：
    (一)被告應連帶給付原告乙○○168 萬8,701 元，及自起訴狀
    繕本送達翌日起（94年8 月19日）至清償日止，按年息5%
    計算之利息。(二)被告應連帶給付原告己○○○290 萬元，及
    自94年8 月19日至清償日止，按年息5%計算之利息。(三)原告
    願供擔保，請准宣告假執行。
二、被告抗辯：否認被告之被繼承人林瑤鐘曾向原告借款，應由
    原告就借貸之事實負舉證之責。關於原告己○○○部分，其
    固曾向農會貸款，並經現金提領290 萬元，惟提領人究否為
    林瑤鐘並非無疑，縱確為林瑤鐘，亦無法為原告己○○○係
    以此方式交付借款之推論；況林瑤鐘同列該筆借款之連帶保
    證人，彼等間為母子關係，應無就該300 萬元另成立一消費
    借貸之可能。又原告乙○○部分，縱有匯款之事實，與借貸
    間尚屬有距，遑論原告乙○○自承匯款之目的乃為清償林瑤
    鐘向聯邦銀行400 萬元款之本息，然竟於林瑤鐘死後之同年
    3 月21日繼續匯款，顯所謂匯款實係原告乙○○所負責之家
    族性例行事務。且被告之法定代理人曾於93年1 月13日與訴
    外人天九興業股份有限公司（下稱天九公司）達成和解，被
    告同意就所有坐落台北縣鶯歌鎮○○段1008、1009號土地（
    應有部分均1/2）及 其上建物（即台北縣鶯歌鎮○○街49號
    、51號1 、2 樓房屋，按雙方會算後實際債權額628 萬5,02
    5 元，連同聯邦銀行前述400 萬元貸款（結算後為本金365
    萬元及利息、違約金）作價予天九公司由其代償，倘林瑤鐘
    於生前確有積欠原告乙○○168 萬8,701 元，何以於被告與
    天九公司協議過程不提出，亦有可疑等語。併為答辯聲明：
    原告之訴駁回；如受不利判決願供擔保請免為假執行。
三、兩造不爭執之事項：
  (一)原告己○○○曾於89年10月間以其所有不動產向農會辦理不
    動產抵押設定，貸得款項300 萬元（林瑤鐘為連帶保證人）
    ，農會於89年10月16日將前開款項匯入原告陳來修帳戶（帳
    號00000000000000）後，除同日以現金提領100 萬元外、89
    年11月6 日再以現金提領190 萬元等情，並有存摺影本一份
    （原證1）、 取款憑條二紙（原證2）在 卷可佐。
  (二)原告乙○○自88年7 月19日起至92年3 月21日止，陸續匯款
    至林瑤鐘之聯邦銀行帳戶，總計168 萬8,701 元等情，有匯
    款單據42紙（原證3）附卷可查。
  (三)林瑤鐘各於85年2 月15日及同年6 月12日向聯邦商業銀行桃
    園分行借款各200 萬元（合計400 萬元；其中85年2 月15日
    借款由原告己○○○及其配偶林五男擔任連帶保證人；85年
    6 月12日借款則由林五男擔任連帶保證人）。前開貸款利息
    及本金係由前述林瑤鐘聯邦銀行帳戶存款扣抵；並於93年5
    月17日由訴外人天九與業股份有限公司代償完畢等情，並有
    借據二紙（原證6）； 聯邦銀行95年6 月27日（95）聯銀消
    金字第3958號函一份附卷可參。
  (四)林瑤鐘於92年3 月7 日死亡，被告二人為其繼承人等情，並
    有遺產稅免稅證明書一份（原證4）可佐。
四、按當事人主張有金錢借貸關係存在，須就其發生所須具備之
    特別要件即金錢之交付及借貸意思表示互相一致負舉證之責
    ，若僅證明有金錢之交付，未證明借貸意思表示互相一致者
    ，尚不能認有金錢借貸關係存在（最高法院81年台上字第
    2372號判決意旨參照）。原告主張，其等各借款290 萬元及
    168 萬8,701 元予被告之被繼承人林瑤鐘等情，既為被告所
    否認，按諸前開說明，自應由原告就其等與林瑤鐘就借貸意
    思表示合致及金錢之交付等借貸特別要件，負舉證之責。經
    查：
  (一)關於原告己○○○部分，業據原告提出前述存摺影本一份（
    原證1）、 取款憑條二紙（原證2）為 佐，並聲請傳訊證人
    戊○○及請求將取款憑條筆跡送內政部警證署刑事警察局鑑
    定。查
    (1)依原告所提出存摺影本及取款憑條僅得為原告己○○○曾
      向農會貸款，並以現金方式依序領出290 萬元之佐。又縱
      認取款憑條上之字跡為林瑤鐘所書，林瑤鐘究係單純代填
      取款憑條，原告己○○○並未隨行？抑或林瑤鐘代填取款
      憑條後進而於存戶簽章欄蓋用原告己○○○印文？甚進而
      代原告己○○○領取？其情形未止一端，與原告主張「29
      0 萬元乃林瑤鐘基於與原告己○○○間借貸契約關係故而
      領取花用一節」，尚屬有間（中間尚有許多連結因素未明
      ），是單憑前開書證並無法為借貸合意抑或金錢交付之佐
      。
    (2)經依原告聲請傳訊證人戊○○（原告己○○○之子）到庭
      證稱：林瑤鐘是我弟弟，林瑤鍾生意失敗之後，我媽媽（
      原告己○○○）曾以其所有不動產向農會抵押借款（第二
      筆），原告己○○○是主債務人，林瑤鐘是連帶保證人，
      向農會借款300 萬元，300 萬元其中290 萬元，林瑤鐘拿
      去用的，因為我弟弟說要做生意，騙我母親借錢給他用，
      實際上錢拿去開賭場，貸款的利息，由我母親還，是從房
      租的收入還的，目前還沒有還完，只是改找中國信託轉貸
      （轉貸之借款人為原告乙○○、林秀怡及伊，擔保的不動
      產已移轉登記予伊等三人），因為我是家中長子，家庭的
      財務都是由我處理。前開300 萬元貸款是在貸款後約隔半
      年原告己○○○才告訴伊，290 萬元由林瑤鐘領取使用也
      是原告己○○○同時告訴伊。（在知道貸款的事情後，有
      無追問林瑤鍾？）伊有問過林瑤鍾，林瑤鍾有說要把土地
      過繼給我媽媽，當作抵押品，我有在場，是我要求林瑤鍾
      這樣做的，他也有答應。這筆土地就是免稅證明書上面的
      土地，至於房子的部分，已經被抵押權人賣掉了，房子的
      部分是抵債抵掉了等語。然查，依證人戊○○證述之內容
      可悉，其乃於300 萬元貸款後約半年，始由原告己○○○
      口中得悉，並未實際參與貸款之過程。加以其得悉內容僅
      「原告己○○○以其所有不動產向農會貸款，並將貸得金
      額其中290 萬元交由林瑤鐘花用。」，惟原告己○○○既
      與林瑤鐘為母子關係，單以貸款金額中290 萬元乃由林瑤
      鐘花用之客觀事實，並不足為彼等間已有成立借貸契約之
      合意。至證人戊○○雖另稱：知悉貸款的事後，有問過林
      瑤鐘，並要求林瑤鐘把土地過戶給原告己○○○，林瑤鐘
      有答應，但沒有做等語。然所謂「同意土地過戶」，乃嗣
      後證人戊○○不滿林瑤鐘騙其母借錢予他花用，並由其母
      想辦法返還貸款本息，而對林瑤鐘所提要求，縱林瑤鐘曾
      經應允，尚不得執此反推林瑤鐘係基於借貸關係收受前開
      290 萬元款項。
    (3)基上，縱前開290 萬元確為林瑤鐘領取花用，原告所舉前
      開證據既無法為「原告己○○○確與林瑤鐘間成立借貸契
      約，並基於借貸契約始交付290 萬元予林瑤鐘」等情之推
      認，從而，原告己○○○本於繼承法律關係及借貸契約關
      係，請求被告連帶給付290 萬元及法定遲延利息，自屬無
      據，應予駁回。又原告聲請將取款憑條筆跡送內政部警證
      署刑事警察局鑑定（待證事實為：取款條上筆跡為林瑤鐘
      所書。），承前述，與本件判決之結果無涉，應無再送鑑
      定之必要，附此敘明。
  (二)關於原告乙○○部分，業據原告提出前述匯款單據42紙、借
    據2 紙，並聲請傳訊證人戊○○。查
    (1)依原告所提出前述匯款單據42紙、借據2 紙，承前述，固
      足佐「原告乙○○自88年7 月19日起至92年3 月21日止，
      陸續匯款至林瑤鐘之聯邦銀行帳戶，總計168 萬8,701 元
      」；前開匯款帳戶乃係林瑤鐘各於85年2 月15日及同年6
      月12日向聯邦商業銀行桃園分行借款各200 萬元之貸款本
      息扣抵帳戶」等情。惟就「原告乙○○匯款予林瑤鐘代繳
      款本息之原因關係」，則難由前述書證推知，仍應由原告
      為進一步舉證。
    (2)經依聲請證人戊○○到庭證稱：林瑤鐘是我弟弟，林瑤鍾
      跟我媽媽之間，我媽媽曾幫我弟弟當連帶保證人向聯邦銀
      行借款400 萬元（第一筆）。是85年間的事情，錢拿到花
      蓮做生意，後來生意失敗，原告乙○○幫他還錢，他生前
      ，說請我妹妹幫他還，以後如果有變賣資產的話再還他（
      伊有在場聽到），因為我弟弟的資產跟我共同持有，所以
      沒有辦法單獨賣，房子在過世之後，有過給第三債務人，
      因為他還欠其他人錢。是我妹妹直接匯款到聯邦銀行幫他
      還。原告乙○○有能力替林瑤鍾還款，他們夫妻都有在工
      作，當時因為法院要來查封所以替他還等語。則由證人戊○○前述證詞可悉，原告乙○○或基於彼等間姐弟親誼關
      係，其父母同為貸款連帶保證人，及林瑤鐘無力清償貸款
      面臨將遭法院查封等原因，始同意林瑤鐘之請求代為清償
      貸款本息，並匯入林瑤鐘邦銀行帳戶，而林瑤鐘於請求原
      告乙○○代償同時，既允諾以後將變賣資產返還，彼等間
      應足認已成立借貸之合意。承前述，原告乙○○嗣即依約
      如期匯款入林瑤鐘帳戶，則除92年3 月21日（林瑤鐘已死
      亡）之匯款（金額76,600元）不能認為原告乙○○已為金
      錢之交付外，其餘部分已符金錢交付之要物性。又匯款單
      據上之匯款人既明確載為「原告乙○○」，不問其來源為
      何，與系爭借貸契約間並無何直接關聯。故被告聲請調取
      原告乙○○財產資料（待證事實：原告乙○○並無資力代
      償。），與本件判決結果無涉，並無調查之必要，併此敘
      明。
    (3)準此，原告乙○○本於繼承法律關係及借貸契約關係，請
      求被告連帶給付161 萬2,101 元（1,688,701-76,600=1,6
      12,101），及法定遲延利息，為有理由，應予准許。逾此
      部分之請求，為無理由，應予駁回。
五、綜上所述，原告己○○○本於繼承法律關係及借貸契約關係
    ，請求被告連帶給付借款290 萬元及法定遲延利息，為無理
    由，應予駁回。原告原告乙○○本於繼承法律關係及借貸契
    約關係，請求被告連帶給付161 萬2,101 元及自94年8 月19
    日至清償日止，按年息5%計算之利息，為有理由，應予准許
    ；逾此部分之請求，則屬無據，應予駁回。
六、原告乙○○及被告陳明願供擔保，請准宣告假執行或免為假
    執行宣告，經核原告乙○○勝訴部分，並無不合，爰各酌定
    相當之擔保金額准許之；至原告乙○○、己○○○敗訴部分
    ，其等假執行之聲請已失所附麗，應併駁回。
結論：原告之訴為一部有理由、一部無理由，依民事訴訟法第79
條、第85條第1項、第390條第2項、第392條，判決如主文。
中    華    民    國    95    年    10    月    2     日
                  民事第一庭    法  官  黃信滿
以上正本係照原本作成
如對本判決上訴，須於判決送達後20日內向本院提出上訴狀
中    華    民    國    95    年    10    月    2     日
                            書記官  林月蓉


司法院資訊處製作；財團法人民間司法改革基金會備份。
